【裁判字號】    99,消債抗,93
【裁判日期】    991029
【裁判案由】    清算事件
【裁判全文】
臺灣板橋地方法院民事裁定            99年度消債抗字第93號
抗  告  人  甲○○
上列抗告人因消費者債務清理事件聲請清算，對於中華民國99年
4月30日本院98年度消債清字第122號裁定提起抗告，本院裁定如
下：
    主  文
原裁定廢棄。
    理  由
一、本件抗告意旨略以：抗告人因理財失當，落入銀行循環高利
    貸之陷阱，又因抗告人父母年邁疾病纏身，抗告人無法支付
    龐大醫藥費及生活開銷，遂聽信友人讒言，向銀行借貸以投
    資股票及互助會，未料血本無歸並遭倒會，致無力償還，抗
    告人並非蓄意奢侈揮霍。抗告人所積欠多為年利率20％利息
    之債務，每月利息約新臺幣（下同）4 萬多元，抗告人實無
    法負擔，抗告人現無收入，並已符合清算要件，自有准許清
    算之必要，然原裁定謂抗告人係基於自由意志與最大債權銀
    行達成協商，應本諸誠信原則依約履行，且謂抗告人倘願意
    積極工作，當可逐月清償債務等語，惟原裁定卻未考量協商
    當時之主客觀情況，協商債務人一般而言多居於劣勢，少有
    實質協議空間，僅為爭取利息減少或分期清償之些許優惠而
    同意，因情況特殊而仍協商成立。又抗告人年近40歲，且學
    歷僅五專夜間部畢業，工作難尋，縱能尋得，亦僅能從事勞
    力等高替代性之工作，抗告人願犧牲信用名譽而聲請清算，
    實乃因遭逼債而攸關生死之事，抗告人應符合不可歸責於己
    致履行顯有重大困難之事由，爰聲請廢棄原裁定等語。
二、按債務人與金融機構協商成立者，不得聲請更生或清算，但
    因不可歸責於己之事由，致履行顯有重大困難者，不在此限
    ；本條例施行前，債務人依金融主管機關協調成立之中華民
    國銀行公會會員辦理消費金融案件無擔保債務協商機制與金
    融機構成立之協商，準用前項之規定，消費者債務清理條例
    第151 條第5 項、第6 項分別定有明文。
三、經查：
  (一)依抗告人與最大債權銀行安泰商業銀行股份有限公司（下稱
    安泰銀行）於95年8 月15日協商時所簽立之收入證明切結書
    記載，抗告人每月平均收入約為2 萬元（見原審卷第170 頁
    ），惟抗告人每月可得之收入尚不足以負擔與安泰銀行達成
    每月須清償26,941元之協商金額（見原審卷第172 頁協議書
    ），更遑論尚有餘額可供抗告人每月日常生活支出，是安泰
    銀行於協商當時未考量抗告人基本生活費用支出之必要，致
    擬定出抗告人不足以負擔之還款方案，造成抗告人因無力履
    行而生毀諾情事，顯與憲法第15條保障人民生存權意旨不符
    。衡諸消費者債務清理條例第1 條所定消費者債務清理制度
    之立法目的，旨在使陷於經濟上困境之消費者，得以謀求更
    生機會，並妥適調整債權人及利害關係人權利義務關係。而
    於該條例施行前，債權銀行乃具有經濟上強勢地位，債務人
    尚欠缺適當消費者債務更生途徑，則抗告人為求儘速脫免高
    額欠款催收壓力致不得不接受上開不足以維持其最低基本生
    活所需之協商條款，尚難謂抗告人同意上開協商條款，有何
    應加以非難之情形，則抗告人因而毀諾，自屬不可歸責於抗
    告人之事由致履行協商有重大困難。
  (二)次查原裁定係以抗告人有浪費、奢侈之消費，援引消費者債
    務清理條例第134 條規定及最高法院96年度台抗字第660 號
    、97年度台抗字第482 號裁定意旨，認抗告人有濫用清算程
    序之情形，而駁回其清算聲請。惟按破產法第149 條係採當
    然免責規定，故上開最高法院裁定意旨於破產情形尚有援用
    必要，而消費者債務清理條例並非採當然免責，清算程序如
    有消費者債務清理條例第133 條、134 條規定情形，法院應
    為不免責裁定，是依上開規定，債務人如有消費者債務清理
    條例第134 條第4 款之浪費、奢侈之消費而於清算之原因有
    可歸責性，惟如有不能清償債務之虞，尚非不得聲請開始清
    算，僅依該規定於清算終結後法院應為不免責之裁定，債權
    人之債權並非當然因此消滅，則上開最高法院裁定所揭示之
    意旨，與消費者債務清算程序尚非完全相同，宜否加以援用
    ，似非無研求餘地。又依消費者債務清理條例立法設計目的
    ，就債務人清算之原因有可歸責性之浪費、奢侈之消費行為
    ，既已規定由法院於清算程序終結後加以評價，而應為不免
    責裁定，以防制其有濫用清算程序、規避清償債務之有違誠
    信原則之情形，基此，就具有可歸責性之清算原因，似非法
    院於聲請清算時所應加以審查之事項，而係清算終結後法院
    始應加以審查之不免責事項。從而原裁定以抗告人有浪費、
    奢侈之消費，而於清算聲請時即預先審查其清算終結後有不
    免責情形，並據為駁回其清算聲請之依據，恐有增加法律所
    未規定之聲請清算要件，似有再行斟酌之必要。是原審裁定
    未及審酌上情，而駁回抗告人清算之聲請，容有未合，抗告
    意旨指摘原裁定不當，求予廢棄，為有理由，爰將原裁定廢
    棄，並發回原法院更為適當之處理。
四、據上論結，本件抗告為有理由，依消費者債務清理條例第11
    條第2 項、第15條、民事訴訟法第495 條之1 第1 項、第45
    0 條，裁定如主文。
中    華    民    國    99    年    10     月     29  日
                  民事第二庭    審判長法  官  陳麗玲
                                      法  官  連育群
                                      法  官  張筱琪
上為正本係照原本作成
本件不得再抗告
中    華    民    國    99    年    11    月    3     日
                                      書記官  連思斐

司法院資訊處製作；財團法人民間司法改革基金會備份。
